臺灣高等法院臺南分院民事判決　　95年度上字第184號
上　訴　人　乙○○
訴訟代理人　李永裕　律師
複 代 理人　江俊傑　律師
被　上訴人　甲○○
訴訟代理人　嚴庚辰　律師
　　　　　　陳國瑞　律師
被 上 訴人　印尼長泰家具有限公司
法定代理人　甲○○
上列當事人間請求解除買賣契約事件，上訴人對於中華民國95年
8月23日台灣台南地方法院95年度訴字第317號第一審判決提起上
訴，本院於96年4月3日言詞辯論終結，茲判決如下：
    主  文
上訴駁回。
第二審訴訟費用由上訴人負擔。
    事  實
甲、上訴人方面：
一、先位上訴聲明：(一)原判決廢棄。(二)被上訴人甲○○應給付上
    訴人新台幣（下同）246萬元，及自起訴狀繕本送達翌日起
    至清償日止，按週年利率百分之5計算之利息。(三)第一、二
    審訴訟費用由被上訴人負擔。(四)上訴人願供擔保，請准宣告
    假執行。
二、備位上訴聲明：(一)被上訴人印尼長泰家具有限公司（下稱長
    泰公司）應給付上訴人246萬元，及自追加被上訴人起訴狀
    繕本送達翌日起至清償日止，按週年利率百分之5計算之利
    息。(三)第一、二審訴訟費用由備位被上訴人負擔。(四)上訴人
    願供擔保，請准宣告假執行。
二、陳述：除與原判決記載相同者，茲引用之外，補稱：
　(一)系爭合約確實存在於上訴人與先位被上訴人之間。
　1.系爭合約當事人簽名欄，係「乙○○」與「甲○○」之簽名
　  ，除此之外，別無其他人或公司之印文，可見系爭合約係由
    上訴人乙○○與先位被上訴人甲○○所簽署，契約關係係存
    在於兩造之間甚明。
　2.上訴人依系爭合約所為之付款，均係匯款至先位被上訴人個
　  人帳戶，而非匯款至備位被上訴人公司帳戶，益見契約關係
    存在於兩造之間。
  3.再者，系爭合約於首頁立約人欄處，明確記載：「立約人乙
    方：乙○○」，而別無敬洋有限公司（下稱敬洋公司）之字
    樣，且遍稽系爭合約全文，亦無隻字片語提及「敬洋公司」
    ，足見簽約當時係以上訴人乙○○為締約對象，應堪認定。
  4.原審判決固以告訴狀及存證信函，而認敬洋公司方為系爭契
    約之當事人云云。惟系爭合約上既無敬洋公司之字樣，已無
    從憑「簽約後」之存證信函或告訴狀，向前牽強附會解釋何
    人為締約當事人。上訴人於告訴狀及存證信函中固誤將敬洋
    公司列入，惟參照最高法院17年上字第1118號判例意旨，此
    對於「簽約時」究係何人為契約當事人，並不生影響。
　(二)合約書上所列之翁清田及忠康公司僅係契約見證人，被上訴
　  人對此於原審已不爭執。系爭契約上所列之翁清田為忠康公
    司之代表人，故翁清田與忠康公司實為一人，而翁清田僅為
　　系爭合約之見證人，並未負擔契約書上任何權利義務；況被
　  上訴人於原審就此已不爭執，是翁清田或忠康公司是否為系
    爭合約當事人，並非本件爭點。
  (三)對於美金67萬1797元為何係匯到甲○○帳戶、而非匯到長泰
    公司乙事，被上訴人辯稱係因長泰公司在印尼並未開設銀行
    帳戶云云。惟長泰公司既為依印尼法律合法設立之公司，於
　　印尼境內竟無銀行帳戶，顯不合常理，上訴人否認之。
　(四)兩造於民國（下同）93年8月2日簽訂合作協議書，至同年12
　  月12日被上訴人要求上訴人離開印尼為止，短短4個月間，
    被上訴人詐得美金67萬1797元，其空口辯稱已經履約云云，
    惟其未提出任何證據以實其說，不足採信，上訴人否認之。
    且上訴人曾匯款1年份之廠房租金計美金12萬3528元予被上
    訴人甲○○，折合每月租金約美金1萬元，被上訴人就此亦
    獲有美金8萬元之不當得利，凡此亦足見被上訴人並未依約
    履行，且有悖於公平正義甚明。
三、證據：援用第一審所提證據。
乙、被上訴人甲○○方面：
一、聲明：(一)上訴駁回。(二)訴訟費用由上訴人負擔。(三)如受不利
    判決，願供擔保請准宣告免為假執行。
二、陳述：除與原判決記載相同者，茲引用之外，補稱：
　(一)上訴人所據主張之系爭合約係於93年8月2日簽立，惟其立約
　  人甲方為「印尼長泰家具有限公司董事長甲○○」、而非甲
    ○○個人，另上訴人曾以敬洋公司名義對被上訴人提出刑事
    詐欺告訴，其於該案中亦指該合作案係存在於敬洋公司與長
    泰公司之間，被上訴人既與上訴人無任何契約關係，上訴人
    依契約關係起訴自無理由。
  (二)次查系爭合約書之乙方為「乙○○、翁清田、忠康公司」，
    上訴人究係依合夥人身分為全體請求？抑係依個人身分請求
    ？上訴人自應先予以說明。
  (三)再者，上訴人所提出之存證信函中，亦稱「敬洋公司與印尼
    長泰公司簽訂合作案．．」，亦足徵合作案確係存在於敬洋
    公司與印尼長泰公司之間，上訴人與被上訴人間並無任何契
    約關係，上訴人之主張顯無理由。另依上訴人於偵查中之供
    述，顯見上訴人於偵訊中已坦承其合作對象係「長泰公司」
    ，而非被上訴人。
  (四)上訴人之所以將美金陸續匯入被上訴人設在印尼之銀行帳戶
    ，乃係因長泰公司在印尼並未開設銀行帳戶，故借用被上訴
    人之銀行帳戶，自不得依此即強行解釋合作契約存在於敬洋
    公司與被上訴人之間。
  (五)另依敬洋公司乙○○於西元2004年12月29日寄發給印尼長泰
    公司之存證信函所述，該公司於2004年9、10月間陸續匯予
    被上訴人之款項，係為支付長泰公司廠房租金、土地開發費
    用、機器費用等，共計美金62萬2806元，即係合作案支出之
    用途。惟實際上因敬洋公司違約導致長泰公司原為敬洋公司
    在當地所聘僱勞工必須遣散，共支出遣散費美金13萬7000元
    ；又為供應敬洋公司之濕木材已無法挪為他用而成為廢料，
    長泰公司亦損失超過美金10萬元。
  (六)綜上所述，可知不論在所簽訂之合約書、存證信函、合作備
    忘錄、刑事告訴狀、再易聲請狀、交付審判聲請狀所載內容
    ，均顯示合作關係存在於敬洋公司與長泰公司之間，再依系
    爭契約第Ｆ項之約定，更可確認合作對象為「印尼長泰公司
    」，蓋在印尼「個人」根本不可能提供出口所需各項文件，
    僅以公司名義始能出口木材，上訴人指合作公司存在於兩造
    之間，實為強詞奪理，不足採信。
三、證據：援用第一審所提證據。
丙、被上訴人長泰公司：未於言詞辯論期間到庭，亦未提出書狀
    作何聲明或陳述。
丁、本院依職權調閱台灣台南地方法院檢察署95年度偵字第610
    號、94年度營他字第97號等刑事卷宗（共2宗）。
    理  由
甲、程序方面：
    本件被上訴人長泰公司經合法通知，無正當理由，未於言詞
    辯論期日到場，核無民事訴訟法第386條各款所列情形，爰
    依上訴人之聲請，由其一造辯論判決，合先敘明。
乙、實體方面：
一、上訴人起訴主張：上訴人與被上訴人甲○○於93年8月2日簽
    訂合約書（下稱系爭合約），約定由被上訴人甲○○提供印
    尼之廠地，並於整地、圍起圍牆及設置對外聯絡道路後，供
    上訴人在上開廠地上興建建築物，每月租金美金1萬294元，
    上訴人需一次支付1年租金美金12萬3528元，相關加工機械
    及設備由上訴人提供，被上訴人甲○○需協助將機械設備運
    抵至上開工廠並出售已灌藥之橡膠木混板予上訴人，被上訴
    人甲○○應提供上訴人出口所需之各項文件，以供上訴人將
    前述加工後之木材出口銷售，上訴人既與被上訴人甲○○有
    上開合作協議約定，上訴人乃先後匯款計美金67萬1797元予
    被上訴人甲○○。詎被上訴人甲○○於收受上揭款項後，先
    係藉詞拒絕出售木材予上訴人，嗣又改稱上訴人未給付貨款
    ，拒絕提供各項出口文件，以致上訴人加工後之木材無法出
    口銷售，坐令木材堆滿倉庫，蒙受重大損失。由於被上訴人
    甲○○於印尼當地甚有權勢，竟於93年12月12日要求上訴人
    派駐當地人員儘速離開上述廠房，並表示雙方合作關係到此
    為止，上訴人乃於93年12月29日通知被上訴人甲○○，請其
    儘速依約履行，而被上訴人甲○○始終置若罔聞。因被上訴
    人甲○○迄今仍未依約履行，為此以起訴狀為解除契約之意
    思表示，並依民法第259條、179條之規定，請求被上訴人甲
    ○○先返還部分款項246萬元暨其利息；如鈞院認系爭合約
    係存在於上訴人與被上訴人長泰公司之間，則請求被上訴人
    長泰公司應返還上訴人上開金額暨其利息等語。（原審為上
    訴人敗訴之判決）
二、被上訴人甲○○則以：上訴人所據主張之系爭契約係93年8
    月2日簽立，惟其立約人甲方為「印尼長泰家具有限公司董
　  事長甲○○」，並非甲○○個人。而上訴人曾以敬洋公司名
    義對被上訴人提出刑事詐欺告訴，其於該案中指稱該合作案
    係存在於敬洋公司與長泰公司之間，被上訴人與上訴人既無
    任何契約關係，上訴人依契約關係對被上訴人甲○○起訴自
    無理由。再者，上訴人所提出之存證信函中，亦稱「敬洋公
    司與長泰公司簽訂合作案．．」，亦徵本件契約合作案確係
    存在於敬洋公司與長泰公司之間，上訴人與被上訴人甲○○
    間並無任何契約關係。至於上訴人之所以將美金陸續匯入被
    上訴人甲○○設在印尼之銀行帳戶，係因長泰公司在印尼並
    未開設銀行帳戶，故借用被上訴人之銀行帳戶之故。再依系
    爭契約第Ｆ項之約定，更可確認合作對象為「長泰公司」，
    蓋在印尼「個人」根本不可能提供出口所需各項文件，僅以
    公司名義始能出口木材，上訴人指合作公司存在於兩造之間
    ，實為強詞奪理，不足採信等語，資為抗辯。
三、查上訴人主張：伊與被上訴人甲○○於93年8月2日簽訂系爭
    合約書及於93年9月、10月間陸續匯款到被上訴人甲○○在
    印尼帳戶共計美金67萬1797元等事實，固據其提出上載甲方
    當事人欄列名為「印尼長泰家具有限公司董事長甲○○」，
    乙方則列名「乙○○、翁清田、忠康公司」，暨該契約末尾
    簽名之人「甲方為甲○○」、「乙方為乙○○」（被上訴人
    甲○○主張簽名之人尚有翁清田）之合約（影本）一紙及匯
    款單（影本）等為證（原審卷第17頁至第22頁、第36頁、第
    37 頁），惟被上訴人則辯稱系爭契約，係上訴人為負責人
    之敬洋公司與伊為負責人之長泰公司所簽立，該合約的關係
    應存在於上開二公司之間。
四、本件應審究之爭點在於「上訴人是否係系爭契約之當事人？
    」，經查：
  1.按「解釋意思表示，應探求當事人之真意，不得拘泥於所用
    之辭句。」民法第98條定有明文。又「契約應以當事人立約
    當時之真意為準，而真意何在，又應以過去事實及其他一切
    證據資料為斷定之標準，不能拘泥文字致失真意（最高法院
    19年上字第453號判例參照）。
　2.上訴人雖主張「伊個人始為本件系爭合約之（乙方）當事人
    」云云。惟查，上訴人因系爭合約發生糾紛，曾以訴外人敬
    洋公司（代表人為上訴人）之名義對被上訴人甲○○提出刑
    事詐欺罪之告訴，經台灣台南地方法院檢察署以95年度偵字
    第610號受理。該案刑事案件中，告訴人敬洋公司之告訴意
    旨稱「被上訴人甲○○係長泰貿易企業有限公司之負責人，
    民國93年8月2日，告訴人敬洋有限公司與長泰公司在我國大
    陸地區簽訂合作案．．．。」等語，此經本院依職權調閱台
    灣台南地方法院檢察署94年營他字第97號、95年偵字第610
    號等刑事詐欺卷宗全部查核無訛，足認上訴人於上開刑事案
    件中，明確表示系爭合約之當事人為「敬洋公司」與「長泰
    公司」，並非上訴人乙○○個人，至為明確。
　3.復據上訴人於詐欺案告訴時所提出之物證，即訴外人敬洋公
  　司與被上訴人甲○○於93年9月14日所簽具之「合作備忘錄
    」（台灣台南地方法院檢察署94年度營他字第97號第54頁）
    ，上開備忘錄係嗣為補充系爭合約雙方之權利義務關係而簽
    立，係由訴外人「敬洋公司」與被上訴人甲○○所簽署，此
    由該備忘錄開頭即載甲方當事人係「敬洋公司」即明，益證
    訴外人敬洋公司為系爭合約之當事人。
  4.上訴人另提出伊通知被上訴人甲○○儘速依系爭合約履行之
    存證信函中表明「敬洋公司與印尼長泰公司簽訂合作案」，
    函文中亦均主張以敬洋公司之名義匯款予被上訴人甲○○，
    並要求被上訴人長泰公司履約，有被上訴人甲○○提出之存
    證信函影本1份附卷足按（台灣台南地方法院檢察署94年度
    營他字第97號第55頁、第56頁），此為上訴人所不爭，足認
    上訴人於向原審法院提起本訴之前（不論於上開刑事案件或
    存證信函中），其真意均以訴外人敬洋公司係契約之當事人
    。
  5.又系爭合約簽立後，係由敬洋公司由香港彰化銀行匯款到印
    尼甲○○帳戶，作為土地、廠房及木器租金等支出，業經上
    訴人乙○○於刑事偵查中陳明，並有匯款單影本4紙在卷可
    參（台灣台南地方法院檢察署94年度營他字第97號卷第40頁
    、第79頁至第82頁）。上訴人另主張「系爭合約之乙方僅列
    名乙○○、翁清田、忠康公司，契約末尾簽名之人亦僅有甲
    ○○、乙○○（被上訴人主張簽名之人尚有翁清田），而無
    訴外人敬洋公司之名義，因此上訴人始為系爭合約之當事人
    」云云。茲查依上訴人所提出之刑事告訴狀、存證信函及合
    作備忘錄資料，上訴人均已表明系爭合約之當事人為訴外人
    敬洋公司，其真意已甚明確，堪認上訴人所以在系爭合約上
    簽名，應係代表訴外人敬洋公司之身分而簽名，上訴人拘泥
    於合約書上僅有上訴人一人之簽名，並無敬洋公司之名義，
    主張上訴人始為系爭合約之當事人，敬洋公司則非系爭合約
    之
    當事人云云，與兩造立約當時之真意不符，洵不足採。
五、綜上所述，系爭合約應係上訴人乙○○以敬洋公司法定代理
    人之身分所簽立，上訴人個人並非系爭合約之當事人，其以
    本人名義對被上訴人主張解除契約，並依回復原狀及不當得
    利之法律關係對被上訴人起訴，先位聲明請求被上訴人甲○
    ○，後位聲明請求被上訴人長泰公司分別給付246萬元及利
    息，均無理由。原審駁回上訴人在第一審之訴及假執行之聲
    請，經核並無違誤，上訴意旨指摘原判決不當，求為廢棄改
    判，非有理由，應予駁回。
六、本件事證已臻明確，兩造其餘攻擊防禦方法及證據資料，核
    與本件判決結果不生影響，不予一一論述，併予敘明。
結論：本件上訴為無理由，依民事訴訟法第四百四十九條第一項
、第七十八條、第三百八十五條第一項前段、第四百六十三條判
決如主文。
中　　華　　民　　國　　96　　年　　4 　　月　　17　　日
　　　　　　　　　民事第三庭  　審判長法　官  陳光秀
　　　　　　　　　　　　　　　　      法　官  莊俊華
　　　　　　　　　　　　　　　　      法　官  曾平杉
上為正本係照原本作成。
如對本判決上訴，須於判決送達後20日內向本院提出上訴狀，未
表明上訴理由者，應於上訴後20日內，向本院提出理由書（須附
繕本）。依法須繳納裁判費並應委任律師為訴訟代理人，始得上
訴。
中　　華　　民　　國　　96　　年　　4 　　月　　18　　日
                                      書記官  葉秀珍
【附記】
民事訴訟法第466條之1：
(1)對於第二審判決上訴，上訴人應委任律師為訴訟代理人。但上
  訴人或其法定代理人具有律師資格者，不在此限。
(2)上訴人之配偶、三親等內之血親、二親等內之姻親，或上訴人
  為法人、中央或地方機關時，其所屬專任人員具有律師資格並
  經法院認為適當者，亦得為第三審訴訟代理人。
民事訴訟法第466條之2：
訴人無資力委任訴訟代理人者，得依訴訟救助之規定，聲請第三
審法院為之選任律師為其訴訟代理人。
